【裁判字號】    88,訴,1008
【裁判日期】    900820
【裁判案由】    貪污治罪條例
【裁判全文】
臺灣臺南地方法院刑事判決                        八十八年度訴字第一八號
    公  訴  人  臺灣台南地方法院檢察署檢察官
    被      告  壬○○○
    選任辯護人  查名邦律師
                曾子珍律師
右列被告因貪污治罪條例案件，經檢察官提起公訴（八十八年度偵字第四四八三號）
，本院判決如左：
    主  文
壬○○○連續依據法令從事公務之人員，對於主管之事務，直接圖利，處有期徒刑貳
年，褫奪公權壹年，緩刑伍年。
    事  實
一、壬○○○於民國八十七年間，擔任台南縣西港鄉公所代理清潔隊長，職司鄉長、
    秘書等長官所交辦事務以及安排清潔隊員處理鄉內垃圾清運工作，並負責選舉期
    間各投開票所之清潔，及安排「選舉投票日」計票等相關業務工作人員名單，及
    工作人員津貼之申領發放等業務，乃依據法令從事於公務之人員。同年一月二十
    四日前約一周許，壬○○○明知並未於主管之上開業務上安排其所屬清潔隊員子
    ○○、戊○○二人，於同年一月二十四日西港鄉公所舉辦第十三屆鄉長暨第十四
    屆縣議員選舉投票日，負責整理收回投票所各項用品及整理收回投票箱、圈票處
    等工作，竟基於圖得私人不法利益之概括犯意，將彼二人列入該次選舉投票日工
    作人員之名單上，使主管製作該次選舉日工作人員津貼印領清冊據以申領津貼職
    務之該鄉公所秘書室研考員乙○○將「子○○於該投票日負責整理收回投票所各
    項用品工作、戊○○負責整理收回投票箱、圈票處工作」等不實事項，登載於其
    製作之「西港鄉辦理第十四屆縣議員暨第十三屆鄉長選舉投票日計票作業工作人
    員津貼印領清冊」公文書上，壬○○○復未經子○○、戊○○二人同意，盜用彼
    二人存放在清潔隊之印章，蓋在上開津貼印領清冊之印章欄上後，交由不知情之
    乙○○據以填具動支請示單，申領子○○、戊○○二人之工作津貼合計新台幣（
    下同）三千元（註：該選舉日總計發放十八人，每人一千五百元工作津貼，總計
    金額為二萬七千元）後，私自支配挪用，而未發放與子○○、戊○○二人，足生
    損害於子○○、戊○○二人及西港鄉公所。壬○○○復承前概括犯意，於同年六
    月十三日前一周許，明知並未於主管之上開業務上安排其所屬清潔隊司機丙○○
    ，於同年六月十三日同前鄉公所辦理第十六屆鄉民代表暨村里長選舉投票日參與
    計票工作，竟將丙○○列入其職務上協助該鄉公所民政課課員郭美貞製作之「台
    南縣西港鄉辦理第十六屆鄉民代表、村長選舉投票日計票人員工作津貼印領清冊
    」公文書上，並未經丙○○同意，盜用丙○○之印章，加蓋在上開清冊蓋章欄上
    ，交由不知情之郭美貞據以填具動支請示單，請領丙○○之工作津貼一千五百元
    （註：該選舉日總計發放十八人，每人一千五百元工作津貼，總計金額為二萬七
    千元）後，遲至近一月後，始將其所領取之上開工作津貼交與丙○○，經丙○○
    於收受後，復以未實際參與上開計票工作為由，轉託庚○○交還壬○○○，壬○○○始將該款繳回公庫，足生損害於丙○○及西港鄉公所。
二、案經臺灣台南地方法院檢察署檢察官據民眾具函檢舉後主動偵查起訴。
    理  由
一、訊據被告壬○○○固坦承有於上開時、地承辦「選舉投票日」計票作業工作人員
    津貼之申領、發放業務，並將子○○、戊○○、丙○○三人之名分別列在上開津
    貼印領清冊上，並自行加蓋彼三人之印章於上開清冊上，復明知該三人實際並未
    於上開投票日，從事上開計票作業，仍以彼三人名義請領上開津貼等情不諱。惟
    矢口否認有何偽造文書、圖利等犯行，並辯稱：伊事前確有安排告知子○○、戊○○、丙○○等三人參與上開選舉之計票作業，始將彼三人列在上開津貼印領清
    冊上，據以請領津貼，子○○、戊○○二人雖未於上開投票日參與計票工作，但
    彼二人有參與投票前後搬運票箱之工作，經依上開鄉公所秘書室研考員乙○○指
    示，而將彼二人之津貼款充作清潔隊之基金，供清潔隊購買飲料用，另丙○○煌
    部分，伊因忙於家中事務，一時未將款項轉交丙○○，約一月後伊有將款項交與
    丙○○，事後丙○○又將該款交還伊，伊即交還公庫，伊始終係依公所長官指示
    辦事，並無偽造文書，其個人亦未圖得任何款項利益云云。
二、經查，按貪污治罪條例第六條第一項第四款所稱主管之事務，係指公務員依據法
    令規定，在其職務範圍內，有主持或執行權限之事務；所謂監督之事務，則指公
    務員依據法令之規定，雖無主管之權，但依其職權，對之應負監管與督導職責之
    事務而言（最高法院八十八年度台上字第三○一九號）。本件被告於八十七年間
    ，係擔任台南縣西港鄉公所代理清潔隊長，職司鄉長、秘書等長官所交辦事務以
    及安排清潔隊員處理鄉內垃圾清運工作，並負責選舉期間各投開票所之清潔，及
    安排「選舉投票日」計票等相關作業之工作人員名單之提供與津貼清冊之製作，
    以及工作津貼之申領發放等業務之事實，業經被告及證人即該公所秘書室研考員
    乙○○、民政課課員郭美真陳明在卷，是被告就上開選舉清潔及計票作業人員工
    作津貼之申領發放事務即有主管之權，而為依據法令從事於公務之人員，合先敘
    明。
三、另查，西港鄉公所係於八十七年一月二十四日舉辦第十三屆鄉長暨第十四屆縣議
    員選舉投票，而被告乃本於上開主管職務，安排該選舉日之作業人員，並提供工
    作人員名單與該公所秘書室研考課員乙○○製作「西港鄉辦理第十四屆縣議員暨
    第十三屆鄉長選舉投票日計票作業工作人員津貼印領清冊」，再由被告或名單內
    之工作人員在蓋章欄上蓋章，經乙○○填具動支請示單，請領十八人，每人工作
    津貼一千五百元，總計二萬七千元後，交與被告於選舉當日發放與實際到場之工
    作人員，並由該工作人員於簽到簽退簿上簽名，惟其中子○○、戊○○二人並未
    於八十七年一月二十四日第十三屆鄉長暨第十四屆縣議員選舉投票日到場工作，
    而被告仍將彼二人列入上開選舉工作人員之名單，並在上開津貼清冊上加蓋彼二
    人之印章，據以請領工作津貼各一千五百元（合計三千元）後自行支配挪用，並
    未發放與子○○、戊○○二人，僅於事後要求不知情之子○○、戊○○二人在當
    日之簽到簽退簿（誤用「台南縣第十三屆縣長選舉台南縣西港鄉工作人員簽到簽
    退簿」之格式）上補簽其名；該鄉公所另於同年六月十三日辦理第十六屆鄉民代
    表暨村里長選舉，被告仍本於上開主管職務，安排該選舉日之計票人員，並提供
    計票人員名單協助該公所民政課課員郭美貞製作「台南縣西港鄉辦理第十六屆鄉
    民代表、村長選舉投票日計票人員工作津貼印領清冊」，再由被告或名單內之計
    票人員在蓋章欄上蓋章，經郭美貞填具動支請示單，請領十八人、每人工作津貼
    一千五百元，總計二萬七千元後，交由被告於選舉當日發放實際到場之與工作人
    員，惟其中丙○○並未於選舉投票日到場參與計票工作，然被告卻將其列入上開
    選舉工作人員之名單，並在上開津貼清冊上加蓋丙○○之印章，據以請領工作津
    貼一千五百元後，遲至選後近一個月，始將該款交與丙○○，嗣丙○○以未實際
    參與上開計票工作為由，轉託庚○○交還被告，再經被告解繳公庫等情，業據被
    告迭於法務部調查局台南縣調查站（以下簡稱調查站）及偵、審中供承不諱，核
    與證人子○○、戊○○、丙○○、乙○○、郭美貞、郭百宏、癸○○、甲○○○
    、呂美慧、丁○、己○○、辛○○等人分別於調查站及偵、審中證述相符，並有
    西港鄉公所「西港鄉辦理第十四屆縣議員暨第十三屆鄉長選舉投票日計票作業工
    作人員津貼印領清冊」、「台南縣西港鄉辦理第十六屆鄉民代表、村長選舉投票
    日計票人員工作津貼印領清冊」、名為「台南縣第十三屆縣長選舉台南縣西港鄉
    工作人員簽到簽退簿」實為該鄉第十四屆縣議員暨第十三屆鄉長選舉工作人員簽
    到簽退簿、支出傳票、黏貼憑證用紙、清潔隊員執勤表、支出收回書等資料附卷
    可稽。堪認被告此部份自白與事實相符，應可採信。
四、被告雖另辯稱其於選舉前一周許，即告知子○○、戊○○、丙○○等人於上開投
    票日從事計票工作，並經渠等同意，以渠等先前寄交在清潔隊之印章蓋在上開津
    貼印領清冊上，據以請領上開津貼云云。惟訊據證人戊○○、子○○二人均於法
    務部調查局台南縣調查站（以下簡稱調查站）及偵、審中證稱：伊等均未於上開
    選舉日參與整理收回票箱等工作，亦未於上開津貼清冊上蓋章及領取上開津貼款
    項，清潔票箱係清潔隊員平常之工作，係於投票日前處理，被告事前並未告知要
    以伊等名義請領上開津貼，作為清潔隊之基金，事後因被告說不論有無領到津貼
    都要簽名，伊等才於選舉當日之簽到簿上補簽名等語。另證人丙○○則於調查站
    及偵、審中證稱：伊事前並不知被告以其名義請領津貼，亦未於選舉當日參與計
    票工作，選後約一個月，被告才將上開款項交與伊，伊事後已託庚○○交還被告
    等語。參以被告於偵訊中供稱：子○○、戊○○二人投票當日並未上班，彼二人
    係參與投票前後搬運票箱之工作，但乙○○說清潔隊很辛苦，遂指示伊將彼二人
    名義所領之津貼充作清潔隊基金，作為購買飲料之用；及其於偵查中具狀陳稱：
    乙○○曾交代伊應於投票日前二、三日許，調派八名日間外勤清潔隊員支援清洗
    及搬運票箱之工作，但僅能提供二個名額報領工作津貼計三千元，供該八名清潔
    隊員購買飲料、便當之用等語。足見被告於選舉前即明知彼三人均未從事選舉當
    日之整理收回票箱用品及計票等工作，而仍提供渠等有參加上開選務工作之不實
    名單資料與乙○○、郭美貞，使乙○○及協助郭美貞製作上開不實之津貼印領清
    冊，並擅自加蓋彼三人之印章於該清冊上，據以申領上開工作津貼，則其有圖得
    私人利益之犯意甚明，所辯應係事後卸責之詞，不足採信。
五、末按公務員圖利罪，旨在懲罰職，只須公務員對於主管或監督之事務有直接間
    接圖利之意思，而表現於行為即已構成，並不以實際得利為限。又貪污治罪條例
    第六條第一項第四款（修正前戡亂時期貪污治罪條例為第六條第三款）所規定之
    公務員對於主管或監督之事務，直接或間接圖利罪，固不以公務員圖利自己為限
    ，並包括圖其他私人不法之利益在內（最高法院八十三年度台上字第四五九二號
    判決、八十八年度台上字第三六三三號判決參照）。另按公職人員選舉罷免法第
    十三條規定，鄉鎮選舉所需之經費應由鄉（鎮、市）公所編列預算，至於剩餘款
    項依法自當解繳公庫。又中央公職人員選舉、罷免之經費，依法由中央選舉委員
    會編列預算，其中選務工作委託鄉鎮市區公所成立之選務作業中心，所需之工作
    人員交通費及業務費，分由中央選舉委員會所屬各級選舉委員會支應予各受託之
    鄉鎮市區公所選務作業中心，於任務執行完竣，鄉鎮市區公所選務作業中心應依
    規定檢送原始憑證向本會所屬之各級選舉委員會核銷，如有剩餘亦應一併收回解
    繳國庫等情，業經台灣省政府八十八年十一月十七日八八府民政字第九九八四○
    號及中央選舉委員會八十八年十一月十七日八十八中選會字第八八九○八二四號
    函敘甚明。查本件子○○、戊○○、丙○○三人並於實際參與上開投票日之選務
    工作既如前述，則不論何人均不得以渠等名義領取工作津貼，如有誤報逾領依上
    開函文意旨，亦應解繳公庫，而不得隨意運用或發交私人收受。故縱本件被告辯
    稱上開款項依均未自行花用，其中以子○○、戊○○二人名義請領之津貼乃充作
    清潔隊之基金，供清潔隊購買飲料便當用，另丙○○部分伊有交與丙○○收受，
    事後丙○○復退由伊交還公庫等情屬實，然其既明知子○○、戊○○、丙○○三
    人並於實際參與上開投票日之選務工作，仍已渠等名義領取上開津貼，並加以支
    配挪用，殊不論其係挪為自己或他人私用，揆諸上開判決說明，均屬圖利私人不
    法利益之舉。準此，被告猶辯稱並無圖利犯意云云，顯非可採。
六、綜上所述，被告既有不實提供證人子○○、戊○○、丙○○三人為上開選舉日工
    作人員之資料，使不知情之乙○○、郭美貞等人憑以製作上開津貼印領清冊，並
    據以請領上開工作津貼後，挪為自己或他人私用之事實，則其有對於主管之事務
    直接圖私人不法利益犯行甚明，被告上開所辯無非事後避重就輕之卸責之詞，不
    足採信。本件罪證明確，被告犯行應堪認定。
七、核被告使乙○○將「子○○於該投票日負責整理收回投票所各項用品工作、戊○○負責整理收回投票箱、圈票處工作」等不實事項，登載於其製作之「西港鄉辦
    理第十四屆縣議員暨第十三屆鄉長選舉投票日計票作業工作人員津貼印領清冊」
    之公文書上，加以行使之行為，係犯刑法第二百十四條、第二百十六條之行使使
    公務員登載不實文書罪；而其將丙○○之名列入其職務上協助郭美貞製作之「台
    南縣西港鄉辦理第十六屆鄉民代表、村長選舉投票日計票人員工作津貼印領清冊
    」之公文書上，加以行使之行為，係犯刑法第二百十三條、第二百十六條之行使
    公務員登載不實文書罪；而其盜用子○○、戊○○、丙○○等人之印章，加蓋在
    上開清冊上，所為係犯刑法第二百十七條第二項盜用私印章罪；而其以上開方法
    ，請領子○○、戊○○、丙○○三人上開工作津貼，私自支配挪用，所為係犯貪
    污治罪條例第六條第四款之對於主管事務直接圖私人不法利益等罪。公訴人認被
    告所為係犯刑法第二百十條、第二百十六條之行使偽造私文書罪及貪污治罪條例
    第六條第四款之罪，就所訴刑法第二百十條、第二百十六條之行使偽造私文書罪
    部分，尚有未洽，此部分起訴法條應予變更。被告為公務員登載不實及使公務登
    載不實之前行為，均為行使之後行為所吸收，應僅論以行使罪責。又被告所犯上
    開四罪，均有方法結果之牽連關係，應從一重之主管事務直接圖私人不法利益罪
    處斷。被告上開二次圖利罪行，時間相近，犯罪構成要件相同，顯係基於概括之
    犯意反覆為之，應依連續犯之規定論以一罪，並依法加重其刑。另被告犯上開圖
    利罪，所得財物在五萬元以下，應依同條例第十二條第一項規定減輕其刑，並依
    刑法第七十一條第一項規定先加後減之。又姑念被告因一時失虞而致犯罪，犯後
    已坦承部分犯行並深表悔悟，且所得財物甚少，並已如數解繳公庫（茲不贅依同
    前條例第十條第一項規定予以追繳或發還被害人，附此敘明），犯罪情狀非無可
    憫，科以法定低度刑尚嫌過重，爰依刑法第五十九條之規定遞減輕其刑。爰審酌
    被告無不良前科紀錄素行尚佳，因一時失虞而犯罪之動機，犯罪所得利益不多，
    犯後坦承部分犯行態度尚佳等一切情狀，量處如主文所示之刑，並依同前條例第
    十七條規定宣告褫奪公權一年，以資懲儆。又被告前未曾受有期徒刑以上刑之宣
    告，有台灣高等法院被告全國前案紀錄表在卷可憑，其經此教訓後，應知所警惕
    ，信無再犯之虞，本院因認所宣告之刑以暫不執行為適當，併諭知緩刑五年，以
    勵自新。
據上論斷，應依刑事訴訟法第二百九十九條第一項前段、第三百條，貪污治罪條例第
二條前段、第六條第一項第四款、第十二條第一項、第十七條，刑法第十一條前段、
第五十六條、第二百十三條、第二百十四條、第二百十六條、第二百十七條第二項、
第五十五條、第五十九條、第三十七條第二項、第七十四條第一款，判決如主文。
中      華      民      國      九十      年      八      月    二十    日
                              臺灣臺南地方法院刑事第二庭
                                  審判長法  官  侯明正
                                        法  官  石家禎
                                        法  官  賴純慧
右正本證明與原本無異
如不服本判決應於送達後十日內向本院提出上訴狀
                                        書記官  莊淑雅
中      華      民      國      九十      年  八      月    廿三    日
附錄本案論罪科刑法條全文：
刑法第二百十六條
  行使第二百十條至第二百十五條之文書者，依偽造、變造文書或登載不實事項或使
  登載不實事項之規定處斷。
刑法第二百十三條
  公務員明知為不實之事項，而登載於職務上所掌之公文書，足以生損害於公眾或他
  人者，處一年以上七年以下有期徒刑。
刑法第二百一十四條
    明知為不實之事項，而使公務員登載於職務上所掌之公文書，足以生損害於公眾
    或他人者，處三年以下有期徒刑、拘役或五百元以下罰金。
貪污治罪條例第六條第一項第四款
  有下列行為之一者，處五年以上有期徒刑，得併科新臺幣三千萬元以下罰金：
  四、對於主管或監督之事務，直接或間接圖私人不法之利益者。


司法院資訊處製作；財團法人民間司法改革基金會備份。
